臺灣高等法院臺中分院刑事判決
110年度上訴字第517號
上  訴  人  臺灣臺中地方檢察署檢察官
上  訴  人  
即  被  告  李進源


選任辯護人  郭德進律師
上列上訴人等因被告偽造文書等案件，不服臺灣臺中地方法院
109年度訴字第2368號，中華民國110年1月28日第一審判決（起
訴案號：臺灣臺中地方檢察署109年度偵字第11295號），提起上
訴，本院判決如下：
    主  文
原判決關於沒收部分，撤銷。
其餘上訴駁回。
李進源緩刑貳年。
    事實及理由
一、本案經本院審理結果，認第一審判決除沒收部分外，認事用
    法及量刑均無不當，除沒收部分應予撤銷外，其餘應予維持
    ，並引用第一審判決書記載之事實、證據及理由（如附件）
    。
二、檢察官上訴意旨略以：告訴人李文龍具狀聲請上訴稱被告李
    進源（下稱被告）犯罪所得近千萬元，量刑過輕。經查，本
    件被告否認犯行，迄今仍未與告訴人達成和解，顯無悔意，
    衡酌被告犯罪之情節、因犯罪所造成告訴人之損害及犯後態
    度等情，原審判決判處被告之刑度，尚難認已符罪刑相當原
    則，告訴人聲請上訴此部分，經核為有理由，爰附送原聲請
    上訴狀，援引為本案上訴理由。
三、上訴人即被告李進源（下稱被告）之上訴意旨略以：本案係
    李添財在有意識能力下，同意將系爭房地移轉給被告，並委
    託授權地政士吳佳縉辦理。證人邱李秀香、江李秀琴（即告
    訴人之二姊、三姊）在偵查中均證稱：「李添財知道都是我
    們在照顧他生活起居和費用，所以意思就是用半買半相送方
    式移轉系爭房地。」；證人即地政士吳仕縉於偵查中亦證稱
    ：「李添財委託邱李秀香、江李秀琴來我事務所辦理的。」
    ；證人蔡銘輝親自至大甲惠全護理之家辦理相關印鑑證明，
    以完成相關過戶手續。本案系爭房地是經邱李秀香確認李添
    財同意移轉給被告，及證人蔡銘輝見證所為之法律行為，原
    審認定顯然有誤。
四、經查，被告現已與告訴人達成調解並依調解之內容履行（詳
    後述），檢察官上訴意旨以被告未與告訴人和解，犯後態
    度不佳，指摘原審量刑過輕，尚屬無據；又原審已詳述認定
    被告犯罪事實所憑之證據及理由，暨不採信被告辯解之理由
    （詳如附件），被告上訴意旨仍執陳詞否認犯罪，並就原審
    業已詳為審酌判斷之事項再予爭執，亦非可採。此外，檢察
    官在本院並未提出其他不利被告之證據，被告亦未提出其他
    有利之證據及辯解，其等上訴均無理由，應予駁回。　　  
五、被告與告訴人已於110年5月5日在本院以110年度上移調字第
    143號成立民事調解，且被告已經依調解內容履行塗銷系爭
    土地及建物於民國106年1月10日以買賣為原因之所有權移轉
    登記，將所有權人回復為李添財，有調解筆錄、系爭土地及
    建物登記謄本影本在卷可參（見本院卷第73至75頁、第149
    至159頁），原審未及審酌上述情形，而以系爭土地及建物
    為被告之犯罪所得，依刑法第38條之1第1項前段宣告沒收，
    並諭知於全部或一部不能沒收或不宜執行沒收時，追徵其價
    額，尚有未當，應由本院將此沒收、追徵部分予以撤銷。
六、被告前未曾因故意犯罪受有期徒刑以上刑之宣告，有臺灣高
    等法院被告前案紀錄表可稽。本院審酌被告因一時失慮，致
    觸犯刑事法律；且承上述，被告與告訴人已於110年5月5日
    在本院以110年度上移調字第143號成立民事調解，並已依調
    解內容履行完畢，堪認其具有悔意，經此刑之宣告後，應知
    警惕而無再犯之虞，本院認為以暫不執行其刑為當，因此依
    刑法第74條第1項第1款規定予以宣告緩刑2年，用啟自新。
七、據上論斷，應依刑事訴訟法第373條、第368條、第369條第1
    項前段、第364條，判決如主文。
本案經檢察官張容珊提起公訴，檢察官陳僑舫提起上訴，檢察官
徐松奎到庭執行職務。
中　　華　　民　　國　　110 　年　　8 　　月　　3 　　日
           　  刑事第十一庭   審判長法　張　意　聰
　　　　　　　　　　　　　　　　法　官　周　瑞　芬
                                法　官　陳　慧　珊
上列正本證明與原本無異。         
如不服本判決應於收受送達後二十日內向本院提出上訴書狀，其
未敘述上訴理由者，並得於提起上訴後二十日內向本院補提理由
書狀（均須按他造當事人之人數附繕本）「切勿逕送上級法院」
。
　　　　　　　　　　　　　　　　書記官  李　淑　芬
　　　　　　　　　　　　　　　　
中　　華　　民　　國　　110 　年　　8 　　月　　3 　　日
附件：
臺灣臺中地方法院刑事判決             109年度訴字第2368號
公　訴　人　臺灣臺中地方檢察署檢察官
被　　　告　李進源　男　（民國00年0月00日生）
                    身分證統一編號：Z000000000號
                    住○○市○○區○○○路000巷00號
選任辯護人　陳春成律師
上列被告因偽造文書等案件，經檢察官提起公訴（109年度偵字
第11295號），本院判決如下：
    主    文
李進源犯行使偽造私文書罪，處有期徒刑肆月，如易科罰金，以
新臺幣壹仟元折算壹日。未扣案之坐落臺中市大甲區甲惠段二九
二、二九三、二九四、三二五之六、三二五之七地號之土地及門
牌號碼臺中市○○區○○○路○段○○○巷○號之建物各壹筆，均沒收，於
全部或一部不能沒收或不宜執行沒收時，均追徵其價額。
    犯罪事實
一、臺中市○○區○○段000○000○000○00000○00000地號之土地（下
    稱系爭土地）及門牌號碼臺中市○○區○○○路0段000巷0號建物
    （下稱系爭建物，合稱系爭房地），原均為李添財所有，李
    添財於民國94年10月18日將系爭土地信託予李文龍及李進源
    ，並於同年11月9日辦理信託登記，詎李進源明知李添財並
    無意終止系爭土地之前開信託關係，竟基於行使偽造私文書
    、使公務員登載不實及意圖為自己不法之利益而違背其任務
    之犯意，於105年10月4日，委託不知情之地政士吳佳縉偽以
    李添財名義寄發如附表編號1所示記載李添財擬終止與李文
    龍間就系爭土地原信託契約之不實事項之「存證信函」予李
    文龍，並蓋用李進源以不詳方式取得之李添財印章（下稱系
    爭李添財印章）於上，而以該存證信函表示擬終止雙方之信
    託契約；復於同年10月26日以李添財名義偽造如附表編號2
    所示記載李添財業已以存證信函通知李文龍提供相關文件辦
    理塗銷信託登記而屆期未獲其配合辦理之不實事項之「塗銷
    信託登記聲明書」，並持系爭李添財印章蓋用於上，而偽造
    如附表編號1、2所示之「存證信函」、「塗銷信託登記聲明
    書」等私文書；李進源為達成終止系爭土地之信託關係，亦
    以自身名義表示同意終止信託，並出具信託塗銷同意書，終
    止其與李添財之信託關係，於同日再委託不知情之地政士吳
    佳縉持系爭李添財印章、如附表編號1所示之「存證信函」
    及李文龍收受該存證信函之回執、如附表編號2所示之「塗
    銷信託登記聲明書」及上開其所出具之信託塗銷同意書，至
    臺中市大甲地政事務所，將李添財辦理塗銷系爭土地信託登
    記之不實事項填載於如附表編號3所示之「土地登記申請書
    」，復蓋用系爭李添財印章於上，偽造如附表編號3所示之
    「土地登記申請書」之私文書後，並檢附如附表編號1、2所
    示之偽造私文書及上開信託塗銷同意書等資料，向臺中市大
    甲地政事務所申請塗銷系爭土地原信託登記而行使之，以終
    止李進源及李文龍對系爭土地之信託關係，使上開地政事務
    所承辦前揭系爭土地塗銷信託登記事務之公務員形式審核後
    ，將上開不實之塗銷信託登記之事項登載於其職務上所職掌
    之土地登記簿之公文書上，足生損害於李添財、李文龍與臺
    中市大甲地政事務所地政管理之正確性。其後，李進源復承
    前行使偽造文書、使公務員登載不實及意圖為自己不法利益
    而違背其任務之犯意，明知其與李添財間無買賣系爭房地之
    事實，竟仍將其以不詳方式取得之系爭李添財印章、印鑑證
    明、國民身分證、系爭土地所有權狀、系爭建物所有權狀及
    其自己之印章、國民身分證交與吳佳縉，委託不知情之吳佳
    縉持向臺中市大甲地政事務所辦理系爭房地之所有權移轉登
    記，吳佳縉遂於105年12月16日，將李添財分別以新臺幣（
    下同）9,463,750元、166,100元出賣系爭土地及房屋予李進
    源之不實事項填載於如附表編號4、5所示之「土地所有權買
    賣移轉契約書」、「建築改良物所有權買賣移轉契約書」，
    及製作如附表編號6所示，李添財以買賣為原因將系爭房地
    之所有權移轉登記予李進源之不實事項之「土地登記申請書
    」，並均蓋用系爭李添財印章於上，而偽造如附表編號4至6
    所示之「土地登記申請書」、「土地所有權買賣移轉契約書
    」、「建築改良物所有權買賣移轉契約書」等私文書後，再
    於106年1月16日持上開偽造如附表編號4至6所示之私文書，
    並檢附土地增值稅繳款書、契稅繳款書、規費收據、李添財
    之印鑑證明、身分證影本、系爭土地所有權狀、系爭建物所
    有權狀及李進源之身分證影本等資料，持以向臺中市大甲地
    政事務所申辦李添財以買賣為原因將系爭房地之所有權移轉
    登記予李進源而行使之，使上開地政事務所承辦上開系爭房
    地所有權移轉登記事務之公務員形式審核後，將系爭房地因
    李添財出售予李進源而辦理所有權因買賣移轉登記予李進源
    之不實事項，登載於其職務上所職掌之土地、建物登記簿之
    公文書上，並於106年1月10日將系爭房地之所有權以「買賣
    」為原因移轉登記予李進源，足生損害於李添財及臺中市大
    甲地政事務所對於不動產登記管理之正確性。嗣李添財於10
    8年5月20日死亡，李文龍為辦理繼承登記事宜，向財政部中
    區國稅局查調李添財所留遺產，始發現上情。
二、案經李文龍告訴臺灣臺中地方檢察署檢察官偵查起訴。
    理    由
一、證據能力部分：按被告以外之人於審判外之言詞或書面陳述
    ，除法律有規定者外，不得作為證據，刑事訴訟法第159條
    固定有明文，惟被告以外之人於審判外之陳述，雖不符同法
    第159條之1至之4規定，而經當事人於審判程序同意作為證
    據，法院審酌該言詞陳述或書面陳述作成時之情況，認為適
    當者，亦得為證據；又當事人、代理人或辯護人於法院調查
    證據時，知有第159條第1項不得為證據之情形，而未於言詞
    辯論終結前聲明異議者，視為有前項之同意，同法第159條
    之5亦定有明文。其立法意旨在於傳聞證據未經當事人之反
    對詰問予以核實，原則上先予排除，惟若當事人已放棄詰問
    或未聲明異議，基於證據資料愈豐富，愈有助於真實發現之
    理念，且強化言詞辯論原則，法院自可承認該傳聞證據例外
    擁有證據能力。經查，本案判決所引用之供述證據（含言詞
    及書面陳述），被告及辯護人於本院準備程序時均表示同意
    有證據能力等語（見本院卷第48頁），且檢察官、被告及辯
    護人於本院審理中調查證據時，亦均未於言詞辯論終結前聲
    明異議（見本院卷第75至79頁），又本院審認上開證據作成
    時之情況，應無違法取證或不當情事，與本案待證事實間復
    具有相當之關聯性，以之作為證據應屬適當，依刑事訴訟法
    第159條之5規定，自有證據能力。
二、認定事實所憑之證據及理由：
  ㈠訊據被告固坦承系爭房地均為李添財所有，李添財亦有於上
    開時點將系爭土地信託與被告及告訴人李文龍，嗣後被告有
    委請地政士即證人吳佳縉以李添財名義寄發存證信函表明終
    止信託契約之意，並持相關文件前往臺中市大甲地政事務所
    辦理塗銷信託登記，使上開地政事務所承辦前揭系爭土地塗
    銷信託登記事務之公務員形式審核後，將系爭土地塗銷信託
    登記之事項登載於其職務上所職掌之土地登記簿上；證人吳
    佳縉再於105年12月16日持被告提出之相關文件，至臺中市
    大甲地政事務所，以被告與李添財「買賣」系爭房地為登記
    原因，向該所辦理系爭房地之所有權移轉登記，使上開地政
    事務所承辦上開系爭房地所有權移轉登記事務之公務員形式
    審核後，將系爭房地所有權因買賣移轉登記予被告之不實事
    項，登載於其職務上所職掌之土地、建物登記簿之公文書上
    ，並於106年1月10日將系爭房地之所有權以「買賣」為原因
    移轉登記予被告等事實不諱，惟矢口否認有何使公務員登載
    不實、行使偽造私文書、背信等犯行，辯稱：被告自行製作
    或委由證人吳佳縉製作並行使前開文書，均係在有李添財授
    權之情形下，方委託證人吳佳縉辦理等語。選任辯護人則為
    其辯護稱：證人邱李秀香於105年9月2日上午，偕同被告、
    賴淑連、郭金郎及本院民事事件之證人即受理「到府服務」
    核對李添財身分及准予核發李添財印鑑證明之臺中○○○○○○○○
    戶政人員蔡銘輝至李添財入住之「大甲惠全護理之家」房間
    內，證人蔡銘輝當時除當場核對李添財身分證外，並親見聽
    聞證人邱李秀香以台語與李添財言語交談；又戶政事務所為
    配合貫徹到府服務之便民、利民政策，對於因行動不便無法
    親自至戶政事務所辦理印鑑證明等各項服務者，民眾得由配
    偶、親屬或實際照顧者以電話申請，並排定時間派員至府（
    院）查證辦理，於服務人員受理完畢，回所製作證書，經上
    開配偶、親屬或實際照顧者至戶政事務所領取書證及繳納規
    費；且倘申請印鑑證明時，當事人無意識，則由服務人員請
    親屬向法院請監護宣告，由監護人代辦為申辦，結案歸檔，
    此申請程序並為承辦上開業務之戶政人員所知悉。證人蔡銘
    輝既屬大甲戶政事務所辦理印鑑證明相關業務之人員，對於
    到府服務之各項業務應知之甚稔，其於上開時日前往「大甲
    惠全護理之家」，執行到府服務辦理李添財印鑑證明之申請
    ，當日除核對李添財之身分證外，另先後證述有與李添財接
    觸及對話，事後證人蔡銘輝返回戶政事務所即核發李添財印
    鑑證明，則依上開到府服務之說明，證人蔡銘輝至「大甲惠
    全護理之家」查證李添財之身體狀況後，核實辦理李添財印
    鑑證明，均足以證明當時李添財意識清楚且有意思表示同意
    委託他人申請核發其印鑑證明至為明確。證人邱李秀香、江
    李秀琴分別為李添財之二姊、三姊，李添財因未結婚亦無子
    女，故其等2人與告訴人依法均為李添財之繼承人。證人邱
    李秀香於偵查中證稱：「當時我有跟李文龍說要將李添財帶
    到養老院，李文龍也不管，只有李進源願意理李添財，願意
    照顧李添財。當時因為我們父母都已經往生，都是李進源支
    出，李添財因為都是由李進源照顧，所以才會將他的名下財
    產都給李進源。」等語；復證人邱李秀香、江李秀琴並於該
    日偵查中均證稱：「李添財知道都是我們在照顧他生活起居
    和照顧的費用，所以意思就是用半買半相送方式」（其意為
    ：李添財知道都是被告在照顧他的生活起居及支付照顧費用
    ）；另辦理系爭土地塗銷信託登記及所有權移轉登記之地政
    士吳佳縉於同年月16日亦證稱：「剛我有說是用以防（應為
    房）養老，姑姑說（即邱李秀香、江李秀琴）80幾年間後都
    是被告照顧奉養李添財，李添財兄弟都沒有照顧他，所以當
    作之前被告照顧李添財及之後照顧李添財的所有費用，後來
    就用不動產公告現值去做買賣去給付買賣價金，我也有跟被
    告說這樣的話可能不夠支付照顧李添財的費用，被告說沒有
    關係，因為他早已從80幾年間照顧李添財，縱使沒錢，他也
    會繼續扶養李添財，後續過戶、移轉登記等手續都是我辦理
    的，」、「…這件案件都是姑姑替李添財跟我處理的…。」、
    「…李添財委託江李秀琴、邱李秀香來我事務所，被告和賴
    淑連也有一起過來，我是地政士，李添財委託他們過來辦理
    房地產移轉登記跟塗銷信託登記，這是105年9月左右的事情
    …。」等語。核以證人邱李秀香、江李秀琴及地政士吳佳縉
    上開證述各節，及參以被告確有支付李添財生前於「大甲惠
    全護理之家」之全部費用，足見李添財係前經其二位姊姊邱
    李秀香、江李秀琴詢問下，表示願將系爭房地以附負擔贈與
    之方式移轉登記在被告名下；復於105年9月2日上午，李添
    財確係在「大甲惠全護理之家」房間內授權證人邱李秀香委
    託證人吳佳縉辦理塗銷信託登記等相關手續，及辦理與被告
    就系爭房地之過戶手續，並由在場之證人蔡銘輝親自見證下
    ，再由證人蔡銘輝回臺中○○○○○○○○核發李添財印鑑證明，嗣
    地政士吳佳縉並以印鑑證明等文件辦理系爭房地之所有權移
    轉登記及納稅義務人變更登記，益徵係出於李添財本人之意
    思，被告並未受委任辦理相關過戶事宜至明。況系爭房地既
    經李添財於其二姊邱李秀香確認同意移轉系爭房地予被告名
    下及證人蔡銘輝見證下所為之意思表示，自無行使偽造文書
    或有背信等不法情事等語。
  ㈡系爭房地原均為李添財所有，李添財於94年10月18日將系爭
    土地信託登記予被告及告訴人，並於同年11月9日辦理信託
    登記，被告於105年10月4日，委託證人吳佳縉偽以李添財名
    義寄發如附表編號1所示記載李添財擬終止與告訴人間就系
    爭土地原信託契約之內容之「存證信函」予告訴人，並蓋用
    系爭李添財印章於上，而以該存證信函表示擬終止雙方之信
    託契約；復於同年10月26日以李添財名義製作如附表編號2
    所示記載李添財業已以存證信函通知告訴人提供相關文件辦
    理塗銷信託登記而屆期未獲其配合辦理之內容之「塗銷信託
    登記聲明書」，並持系爭李添財印章蓋用於上；被告復以自
    己名義出具信託塗銷同意書，終止其與李添財之信託關係，
    於同日再委託不知情之地政士吳佳縉持系爭李添財印章、如
    附表編號1所示之存證信函及告訴人收受該存證信函之回執
    、如附表編號2所示之塗銷信託登記聲明書及上開其所出具
    之信託塗銷同意書，至臺中市大甲地政事務所，填載於如附
    表編號3所示之土地登記申請書，復蓋用系爭李添財印章於
    上，並檢附如附表編號1、2所示之文書及上開信託塗銷同意
    書等資料，向臺中市大甲地政事務所申請塗銷系爭土地原信
    託登記，以終止被告及告訴人對系爭土地之信託關係，經上
    開地政事務所承辦前揭系爭土地塗銷信託登記事務之公務員
    ，將上開不實之塗銷信託登記之事項登載於其職務上所職掌
    之土地登記簿之公文書上。其後，被告復將系爭李添財印章
    、印鑑證明、國民身分證、系爭土地所有權狀、系爭建物所
    有權狀及其自己之印章、國民身分證交與證人吳佳縉，委託
    其持向臺中市大甲地政事務所辦理系爭房地之所有權移轉登
    記，證人吳佳縉遂於105年12月16日，將李添財分別以9,463
    ,750元、166,100元出賣系爭土地及房屋予被告之內容分別
    填載於如附表編號4、5所示之「土地所有權買賣移轉契約書
    」、「建築改良物所有權買賣移轉契約書」，及製作如附表
    編號6所示，李添財以買賣為原因將系爭房地之所有權移轉
    登記與被告之內容之「土地登記申請書」，並均蓋用系爭李
    添財印章於上，再於106年1月6日持如附表編號4至6所示之
    文書，並檢附土地增值稅繳款書、契稅繳款書、規費收據、
    李添財之印鑑證明、身分證影本、系爭土地所有權狀、系爭
    建物所有權狀及被告之身分證影本等資料，持以向臺中市大
    甲地政事務所申辦李添財以買賣為原因將系爭房地之所有權
    移轉登記予被告，經上開地政事務所承辦上開系爭房地所有
    權移轉登記事務之公務員形式審核後，將系爭房地因李添財
    出售予被告而辦理所有權因買賣移轉登記予被告之事項，登
    載於其職務上所職掌之土地、建物登記簿之公文書上，並於
    106年1月10日將系爭房地之所有權以「買賣」為原因移轉登
    記予被告等事實，業據證人吳佳縉於偵查中結證明確（108
    他10650號卷第224至225頁、第227頁），並有李添財之除戶
    戶籍謄本（見108他10650號卷第9頁）、土地登記申請書【9
    4年10月18日信託登記】及土地建築改良物信託契約書（見1
    08他10650號卷第11至17頁）、土地登記申請書【105年10月
    28日塗銷信託登記】（108他10650號卷第19至21頁）及所附
    之土地清冊、信託塗銷同意書、塗銷信託登記聲明書（108
    他10650號卷第23至27頁）、存證信函及回執（108他10650
    號卷第23至31頁）、系爭土地登記第二類謄本（見108他106
    50號卷第33至41頁）、系爭建物登記第二類謄本（見108他1
    0650號卷第43頁）、土地登記申請書【106年1月6日買賣移
    轉登記】及土地所有權買賣移轉契約書、建築改良物所有權
    買賣移轉契約書、印鑑證明（見108他10650號卷第45至59頁
    ）、本院109年4月23日中院麟民百108重訴518字第10900335
    38號函（見109偵11295號卷第17頁）及所附109年4月1日言
    詞辯論筆錄（見109偵11295號卷第19至28頁）、臺中○○○○○○
    ○○○109年4月13日中市甲戶字第1090001146號函檢附之承辦
    人說明書、印鑑證明申請書、印鑑證明委任書（見109偵112
    95號卷第30至33頁）、本院109年5月19日中院麟民百108重
    訴518字第1090041620號函所附109年5月11日言詞辯論筆錄
    （見109偵11295號卷第39至50頁）、臺中○○○○○○○○○辦理委
    託申請戶籍登記通知書（見本院108年度重訴字第518號民事
    卷【下稱本院民事卷】第308頁）、臺中市區戶政事務所到
    家服務登記表（見本院民事卷第310頁）、臺中市政府地方
    稅務局沙鹿分局109年7月14日中市稅沙分字第1093612202號
    函及檢送臺中市○○區○○○路0段000巷0號房屋稅籍證明書（見
    本院民事卷第413至415頁）等在卷可稽，且為被告所不爭執
    ，是此部分之事實，首堪認定。
  ㈢再經本院民事庭函詢李綜合醫療社團法人大甲李綜合醫院李
    添財就醫時能否敘述自己之身體狀況乙節，該醫院以109年3
    月20日李綜甲字第1090059號函說明略以：「...二、據其病
    歷身體檢查記載，就診時神識為不清晰」等語，另其後所附
    之門診病歷表，可見李添財於105年5月10日、同年月17日、
    同年6月14日、同年7月19日、同年8月16日、同年9月13日、
    同年10月11日、同年11月8日、同年12月6日、106年1月3日
    ，亦均有記載「主觀：…dementia（癡呆）、客觀：Disorie
    nted（迷失方向）…」等文字（見本院民事卷第241頁、第24
    3至247頁）。依上可知，李添財於105年、106年間多次前往
    該醫院就醫時，其主觀均呈現痴呆情形，客觀上則均處於定
    向感喪失之情況，可徵其於該段期間之神識均不清晰。
  ㈣另觀諸本案係於105年12月16日訂定系爭買賣契約、106年1月
    10日辦理系爭房地之所有權移轉登記等相關時序，就上開各
    時間點再比對大甲惠全護理之家護理紀錄單內容，其中：⑴1
    05年7月間：①105年7月8日：每日上下午皆下床坐於輪椅上
    活動，無法自主性肢體活動，日常生活皆需他人協助，由口
    進食，食慾差，精神可，整體外觀整潔，少與人互動，鼓勵
    多吃多動。②105年7月18日：今日予以掛號李綜合胸內...。
    ③105年7月19日：回診李綜合醫院...。④105年7月26日：住
    民食慾佳，精神可，可常坐於輪椅上於大廳活動，能與住民
    互動談話，大小便可自解，生命徵象穩定...。⑵105年8月間
    ：①105年8月17日：住民常有遊走於機構內空間或從自己寢
    室推輪椅離開之現象，今以寢室外之特殊獨特標誌為記號，
    增加住民對自己寢室的定向感。②105年8月25日記載：住民
    精神可，能下床坐於輪椅活動。⑶於105年9月間：①105年9月
    13日，回診...開立口服藥28天。②105年9月28日，住民精神
    可，常由照服員協助下床坐輪椅...現坐輪椅於大廳休息。⑷
    105年10月間：①105年10月11日：今回診李綜合醫院胸腔科.
    ..共28天用藥。預11/8回診。②105年10月12日：自我照顧能
    力缺失，進食用餐前圍上圍兜，食物切碎，由照服員協助一
    小口一小口餵食，確定吞入後再餵食。③105年10月26日意識
    清醒，但部分感官受損，認知障礙，由口他人餵食，食慾正
    常，皮膚完整，肢體無水腫，大小便尿布使用，少開口，說
    話無法理解，輪椅活動經常下床，健康狀況穩定，個性溫和
    情緒沉默，態度合作，行為遲鈍退化，肌肉萎縮，無法自主
    性肢體活動，沐浴清潔衛生由照服員協助，喜歡自抓皮膚，
    雙手網套適時約束。⑸105年11月間：①105年11月8日：回診
    李H...。②105年11月13日：由照服員餵食，提供合宜用餐環
    境、時間，勿催促....。③105年11月24日：意識認知障礙，
    生命跡象正常，視力模糊重聽，少開口，說話無法理解，由
    口他人餵食，食慾正常，大小便尿布使用，皮膚完整肢體無
    水腫，輪椅活動，經常下床，健康狀況穩定，整體外觀整齊
    ，個性溫和，情感高昂，情緒憂慮，行為遲鈍，攻擊退化，
    好動，適時保護性約束，避免跌倒、抓傷皮膚，日常生活自
    我照顧由照服員完成。⑹105年12月間：①105年12月6日：今
    回診李綜合醫院...。②105年12月12日：進食完全依賴照服
    員餵食，食物絞碎方便食用，以一小口一小口送入口中，確
    定吞下後再餵下一口。用餐後給予喝水或喝湯，口腔清潔。
    ③105年12月31日：意識認知障礙，少開口說話，表達無法理
    解，由口他人餵食，食慾正常，大小便尿布使用，皮膚完整
    塗抹凡士林避免皮膚乾燥，肢體無水腫，觸摸溫暖，輪椅活
    動經常下床，行為遲鈍退化，雙手適時約束預防抓傷皮膚，
    自我照顧由照服員完成，家人常來探視。⑺106年1月間：①10
    6年1月3日：今日回診李綜合醫院...。②106年1月12日：住
    民進食時仍需照服員餵食，可予合宜時間用餐勿催促。③106
    年1月20日：住民意識清醒...呼吸音平穩且食慾可，無腹脹
    情形，外觀皮膚正常無傷口，排便及排尿順暢，現仍需輪椅
    使用，身上無任何管路（見108他10650號卷第63至69頁）等
    語。是依上開病歷及護理紀錄，並佐以前開李綜合醫院之門
    診紀錄，可知李添財於105年5月起即已呈失智狀態，意識狀
    況不穩定，有時清醒，有時失去定向感、認知障礙；至少在
    105年7月26日之後，即未見有任何李添財可以開口言語，並
    與他人為有效溝通之記載，又於105年10月26日起，更有說
    話無法理解之情況，是依上開資料，尚難認為李添財於105
    年10月26日辦理塗銷系爭土地信託登記、105年12月16日簽
    訂系爭買賣契約、106年1月6日辦理系爭房地移轉登記時，
    係處於意識清醒，對於己身行為均屬清楚瞭解，甚而可為有
    效授權行為之狀態。至於105年9月28日、同年10月26日、10
    6年1月20日、同年2月20日、同年4月22日、同年5月20日之
    護理紀錄，雖均記載李添財「意識清醒」，但均未一併記載
    其說話及理解能力為何，又其中106年4月22日，則係記載「
    住民意識清醒，人時地不清，與對話僅重複性用語，無法溝
    通，會自言自語...」等語，依此可知，該護理記錄所稱之
    「意識清醒」，非當然指李添財當時之理解及認知能力正常
    ，應係意指李添財之精神及活力狀態而已，是自無從以「意
    識清醒」之記載，即謂李添財當時具有辨別事理之能力，且
    有授權他人核發印鑑證明、辦理塗銷信託登記、簽訂契約及
    辦理所有權移轉登記之意思表示能力，自無從以該護理紀錄
    據為有利於被告之認定。
  ㈤被告及辯護人雖辯（護）稱：證人江李秀琴於偵查中證稱，1
    05年9月間伊有前往惠全護理之家探視李添財，李添財同意
    將名下不動產均過戶給被告，由被告照顧李添財到百年之後
    ，李添財當時意識清楚等語。而證人江李秀琴於偵查中具結
    證稱：李添財於105年間有說要把財產給被告，因為被告會
    照顧其，後來李添財無法走路，都是由被告照顧其生活起居
    ，養老院的費用也都是被告支付，告訴人從未探視過李添財
    ，也都不管；是李添財自己說要把名下財產給被告的，因為
    生活起居和照顧費用都是被告負擔，所以才會以半買半相送
    的方式簽訂買賣契約。李添財當時很精，意識清楚，沒有老
    人痴呆，只是腳不方便，伊很常去探望李添財等語（見108
    他10650號卷第156至157頁）。又證人邱李秀香於偵查中結
    證以：伊曾跟告訴人提過要將李添財帶到養老院，但告訴人
    都不管，只有被告願意照顧李添財，花費也都由被告支出，
    李添財因此才會將名下財產全部給被告；是用半買半相送的
    方式將系爭房地以買賣名義過戶給被告。李添財沒有老人痴
    呆，很精，伊很常去養老院探望李添財，都是伊女兒載伊去
    養老院，李添財頭腦都清楚等語（見108他10650號卷第156
    至157頁）。然參以證人江李秀琴於本院民事庭109年4月1日
    言詞辯論程序時具結證稱：105年9月份，伊跟二姐即證人邱
    李秀香和她大女兒邱金葉一起去探望李添財，沒有和被告、
    李進福一起去過護理之家探視李添財。伊有問李添財是否願
    意繼續住惠全護理之家，李添財他說他不要回家，要繼續住
    惠全護理之家，他很清醒沒有笨，李添財說要將財產過給被
    告，李添財都有同意。李添財當時頭腦清楚，只是不能走。
    李添財說財產要過給被告，說過很多次，也確認過很多次，
    李添財都說要過給被告，所以後來伊才跟伊姐姐找代書辦理
    過戶。李添財自己說要給被告。醫院認定105年5、6月李添
    財就痴呆，那是亂說的，伊去看李添財，他都清醒。伊已經
    忘記是105年9月幾日去護理之家談附負擔贈與，也忘記是哪
    天問李添財要不要將系爭房地過戶給被告，讓被告照顧他。
    大甲惠全護理之家的訪客登記簿都沒有伊的名字，所以伊不
    知道是哪一天去探視等語（本院民事卷第273至277頁）。但
    依大甲惠全護理之家之訪客登錄表，於105年9份，李添財部
    分僅有2次探視紀錄，分別是「105年9月2日李進源」（本院
    民事卷第146頁）、「105年9月20日李進福」（本院民事卷
    第147頁）登記探視，而證人江李秀琴既明確證稱：伊不曾
    跟被告、李進福一起去探視李添財等語如前，則證人江李秀
    琴即無可能於105年9月2日或同年月20日探視李添財，故其
    所證述有於105年9月間，前往大甲惠全護理之家探視李添財
    ，當面跟李添財確認要將系爭房地贈與給被告，由被告照顧
    李添財至過世為止等語，顯不實在。是證人江李秀琴、邱李
    秀香雖均證述有聽聞李添財要將系爭房地過戶給被告等語，
    然訪客登錄表均無相符之紀錄可佐，另其等所證述李添財之
    意識狀況清楚乙節，亦核與李綜合醫療社團法人大甲李綜合
    醫院之病歷紀錄迥異，是其等所述顯均與客觀事證相悖，應
    屬迴護被告之詞，難認可信。
  ㈥又於105年9月2日申請辦理系爭房地所有權移轉登記必備之印
    鑑證明時，係由被告之配偶賴淑連向臺中○○○○○○○○○以李添
    財行動不便為由，申請到家服務，此有戶政事務所到家服務
    登記表在可參（見本院民事卷第310頁）。又本院民事庭承
    辦法官於109年5月11日訊問承辦人即證人蔡銘輝，其證稱：
    伊是本件印鑑證明承辦人，當天是賴淑連以李添財要辦印鑑
    證明提出申請，伊到惠全護理之家時，有跟賴淑連講說李添
    財曾經登記辦過印鑑登記，如要印鑑證明可以用委託方式，
    不需要他本人親自辦理，後來是依李添財出具的印鑑證明委
    任書，做印鑑證明核發的辦理工作。伊有見到李添財，但沒
    有深入接觸，沒有跟李添財對話，也沒有確認他的精神狀況
    ，伊有核對李添財身分，其餘都沒有記憶，應是賴淑連拿出
    李添財的身分證，伊以身分證上照片容貌辨識方式核對，伊
    沒有問李添財任何問題，李添財當時是躺著，伊辨識不出李
    添財是否睡著或清醒，李添財當時的眼睛是張開或閉著、有
    無任何動作，伊都沒有記憶。伊是在戶政事務所拿到卷附之
    印鑑證明委任書，伊沒有印象有看到李添財本人在該委任書
    上蓋指印或委任章，對於李添財當時意識是否清楚，且有無
    委任賴淑連辦理印鑑證明之意思，也都沒有記憶。到護理之
    家當天，伊印象中只有看到賴淑連、郭金郎、在庭的穿紫色
    上衣的阿桑（即證人邱李秀香）在場，當時跟李添財確認的
    人應該是穿紫色上衣的阿桑。證人邱李秀香是說台語，但證
    人邱李秀香用台語跟李添財說了什麼，伊沒有記憶，李添財
    當時是說國語還是台語伊也沒有記憶，伊沒有聽到李添財的
    聲音，對於李添財用何方式表達意見，也都沒有印象。伊在
    護理之家時，沒有跟郭金郎溝通過，也沒印象看到郭金郎跟
    李添財在護理之家當時有溝通。戶政事務所的到家服務，是
    在當事人行動不便時，去到當事人所在地辦理手續，因本人
    身體不便，所以承辦人親自到場跟本人辦理。該份到家服務
    登記表的實際訪談結果等欄位空白，是因為伊回所後沒有補
    填實際訪查結果，伊也沒有注意李添財是否為植物人、重病
    昏迷、心神喪失、無行為能力等情形，伊在現場停留5至10
    分鐘等語（本院民事卷第351至358頁）。依照證人蔡銘輝上
    開所述，其雖有前往惠全護理之家，但伊根本不曾與李添財
    本人確認意識狀況，遑論確認李添財有無申請印鑑證明之真
    意，更未見及李添財有無於該委任書上按捺指印或蓋章，自
    無從以證人蔡銘輝之證述及前開到家服務登記表及印鑑證明
    ，即謂李添財係出於欲將系爭房地移轉登記給被告之目的，
    而有申請印鑑證明之意思。
  ㈦依上，被告於105年10月4日前某日，委託不知情之地政士即
    證人吳佳縉偽以李添財名義寄發如附表編號1所示記載李添
    財擬終止與告訴人間就系爭土地原信託契約之不實事項之「
    存證信函」予告訴人，並蓋用被告以不詳方式取得之系爭李
    添財印章於上，而以該存證信函表示擬終止雙方之信託契約
    ；復於同年10月26日以李添財名義偽造如附表編號2所示記
    載李添財業已以存證信函通知告訴人提供相關文件辦理塗銷
    信託登記而屆期未獲其配合辦理之不實事項之「塗銷信託登
    記聲明書」，並持系爭李添財印章蓋用於上，而偽造如附表
    編號1、2所示之「存證信函」、「塗銷信託登記聲明書」等
    私文書；被告為達成終止系爭土地之信託關係，亦以自身名
    義表示同意終止信託，並出具信託塗銷同意書，終止其與李
    添財之信託關係，於同日再委託不知情之證人吳佳縉持系爭
    李添財印章、如附表編號1所示之「存證信函」及告訴人收
    受該存證信函之回執、如附表編號2所示之「塗銷信託登記
    聲明書」及上開其所出具之信託塗銷同意書，至臺中市大甲
    地政事務所，將李添財辦理塗銷系爭土地信託登記之不實事
    項填載於如附表編號3所示之「土地登記申請書」，復蓋用
    系爭李添財印章於上，偽造如附表編號3所示之「土地登記
    申請書」之私文書後，並檢附如附表編號1、2所示之偽造文
    書及上開信託塗銷同意書等資料，向臺中市大甲地政事務所
    申請塗銷系爭土地原信託登記而行使之，以終止被告及告訴
    人對系爭土地之信託關係，使上開地政事務所承辦前揭系爭
    土地塗銷信託登記事務之公務員形式審核後，將上開不實之
    塗銷信託登記之事項登載於其職務上所職掌之土地登記簿之
    公文書上。其後，被告復承前行使偽造文書、使公務員登載
    不實及意圖為自己不法利益而違背其任務之犯意，明知其與
    李添財間無買賣系爭房地之事實，竟仍將其以不詳方式取得
    之系爭李添財印章、印鑑證明、國民身分證、系爭土地所有
    權狀、系爭建物所有權狀及其自己之印章、國民身分證交與
    證人吳佳縉，委託不知情之證人吳佳縉持向臺中市大甲地政
    事務所辦理系爭房地之所有權移轉登記，證人吳佳縉遂於10
    5年12月16日，將李添財分別以9,463,750元、166,100元出
    賣系爭土地及房屋予被告之不實事項填載於如附表編號4、5
    所示之「土地所有權買賣移轉契約書」、「建築改良物所有
    權買賣移轉契約書」，及製作如附表編號6所示，李添財以
    買賣為原因將系爭房地之所有權移轉登記予被告之不實事項
    之「土地登記申請書」，並均蓋用系爭李添財印章於上，而
    偽造如附表編號4至6所示之「土地登記申請書」、「土地所
    有權買賣移轉契約書」、「建築改良物所有權買賣移轉契約
    書」等私文書後，再於106年1月16日持上開偽造如附表編號
    4至6所示之私文書，並檢附土地增值稅繳款書、契稅繳款書
    、規費收據、李添財之印鑑證明、身分證影本、系爭土地所
    有權狀、系爭建物所有權狀及被告之身分證影本等資料，持
    以向臺中市大甲地政事務所申辦李添財以買賣為原因將系爭
    房地之所有權移轉登記予被告而行使之，使上開地政事務所
    承辦上開系爭房地所有權移轉登記事務之公務員形式審核後
    ，將系爭房地因李添財出售予被告而辦理所有權因買賣移轉
    登記予被告之不實事項，登載於其職務上所職掌之土地、建
    物登記簿之公文書上，並於106年1月10日將系爭房地之所有
    權以「買賣」為原因移轉登記予被告等事實，堪可認定。
  ㈧綜上所述，本案事證明確，被告前揭所辯均難認可採，其上
    開背信、行使偽造私文書、使公務員登載不實文書等犯行，
    均堪認定，俱應依法論科。
三、論罪科刑：
  ㈠新舊法比較：被告行為後，刑法第214條於108年12月25日修
    正公布，並於同月27日生效，而此次修正係將原本必須援引
    刑法施行法第1條之1第2項而提高一定倍數後之罰金數額，
    直接明定於該條文中，實質上並未變更此一犯罪類型之應刑
    罰性及其法律效果，核與單純之文字修正無異，尚無關於有
    利或不利於行為人之情形，自不生新舊法比較之問題，而應
    依一般法律適用原則，逕行適用裁判時法論處。
  ㈡核被告所為，係犯刑法第216條、第210條之行使偽造私文書
    罪、同法第214條使公務員登載不實文書罪及同法第342條第
    1項之背信罪。被告親自或委請不知情之證人吳佳縉盜蓋系
    爭李添財印章於附表編號1至6所示之私文書上之行為，均為
    偽造如附表編號1至6所示之私文書之部分行為；又其偽造如
    附表編號1至6所示之私文書後持以行使，偽造之低度行為復
    為行使之高度行為所吸收，均不另論罪。
  ㈢按如數行為於同時同地或密切接近之時地實施，侵害同一之
    法益，各行為之獨立性極為薄弱，依一般社會健全觀念，在
    時間差距上，難以強行分開，在刑法評價上，以視為數個舉
    動之接續施行，合為包括之一行為予以評價，較為合理，則
    屬接續犯，而為包括之一罪。由此可知，接續犯於犯罪行為
    完畢之前，其各個舉動與該罪之構成要件相符，但行為人主
    觀上係以其各個舉動僅為全部犯罪行為之一部，而客觀上亦
    認係實施一個犯罪，是以僅成立一個罪名（最高法院86年台
    上字第3295號及71年台上字第2837號裁判意旨參照）。查本
    案被告先後偽造如附表各編號所示私文書之行為，顯係基於
    同一移轉登記系爭房地於自己名下之犯意，於密切之時間內
    接續為之，應論以接續犯一罪。
  ㈣被告利用不知情之證人吳佳縉製作如附表編號1、3至6所示不
    實內容之私文書，並持如附表各編號所示之私文書向臺中市
    大甲地政事務所申請辦理系爭土地塗銷信託登記、系爭房地
    以「買賣」為原因之所有權移轉登記等事項，而使公務員為
    不實登載，均為間接正犯。
  ㈤又被告以一行為觸犯行使偽造私文書、使公務員登載不實文
    書及背信罪，為想像競合犯，應依刑法第55條規定，從一重
    之行使偽造私文書罪論處。
  ㈥爰審酌被告為求使系爭房地過戶至己身名下，明知李添財於1
    05、106年間已呈現意識不清，並無將系爭房地之信託登記
    塗銷、買賣並過戶與被告之真意，因認李添財於惠全護理之
    家之費用均由其支出，且均由其負責照顧被告，竟擅自以李
    添財之名義偽造如附表各編號所示之私文書，並於其上蓋用
    李添財之印章，再委請不知情之證人吳佳縉代為辦理相關手
    續，使臺中市大甲地政事務所之承辦公務員於形式審查後即
    依申請辦理塗銷信託登記、將系爭房地以買賣為原因過戶予
    被告，而危害臺中市大甲地政事務所對地政管理之正確性，
    所為實屬不該；又被告犯後未能坦承犯行，亦未與告訴人達
    成和解之犯後態度；兼衡被告自陳之智識程度、就業、家庭
    生活及經濟狀況等一切情狀（見本院卷第83頁），暨本案之
    犯罪動機、目的、手段、犯罪所生之危害及所獲利益等一切
    情狀，量處如主文所示之刑，並諭知易科罰金之折算標準。
  ㈦沒收部分：
  1.按犯罪所得，屬於犯罪行為人者，沒收之，而該犯罪所得，
    包括違法行為所得、其變得之物或財產上利益及其孳息，且
    於全部或一部不能沒收或不宜執行沒收時，追徵其價額，刑
    法第38條之1第1項前段、第3項、第4項分別定有明文。經查
    ，被告因上開犯行而取得系爭房地之所有權乙節，業據本院
    認定如前，故系爭房地即屬被告本案犯行之犯罪所得，應依
    刑法第38條之1第1項前段宣告沒收，並諭知於全部或一部不
    能沒收或不宜執行沒收時，追徵其價額。
  2.被告所偽造如附表各編號所示之私文書，業經委請證人吳家
    縉交付臺中市大甲地政事務所而行使之，已均非被告所有，
    爰均不予宣告沒收。又被告盜用系爭李添財印章所蓋之印文
    ，因係真正之印文，而非偽造之印文，故均無從按刑法第21
    9條規定宣告沒收，併予敘明。
據上論斷，應依刑事訴訟法第299條第1項前段，刑法第210條、
、第214條、第216條、第342條第1項、第55條、第41條第1項前
段、第38條第1項前段、第4項，判決如主文。
本案經檢察官張容珊提起公訴，檢察官陳僑舫到庭執行職務。
中　　華　　民　　國　 110　　年　　1 　　月　　28　　日
                  刑事第十二庭  審判長法  官  陳玉聰
                                      法  官  吳珈禎
                                      法  官  林芳如
以上正本證明與原本無異。
如不服本判決應於收受送達後20日內向本院提出上訴書狀，並應
敘述具體理由；其未敘述上訴之理由者，應於上訴期間屆滿後20
日內向本院補提理由書（均須按他造當事人之人數附繕本）「切
勿逕送上級法院」。
告訴人或被害人如不服判決，應備理由具狀向檢察官請求上訴，
上訴期間之計算，以檢察官收受判決正本之日起算。
                                      書記官  王麗雯
中　　華　　民　　國　 110　　年　　1 　　月　　28　　日
附錄本案論罪科刑法條：
刑法第210條
偽造、變造私文書，足以生損害於公眾或他人者，處5 年以下有
期徒刑。

刑法第214條
明知為不實之事項，而使公務員登載於職務上所掌之公文書，足
以生損害於公眾或他人者，處3年以下有期徒刑、拘役或1萬5千
元以下罰金。

刑法第216條
行使第210條至第215條之文書者，依偽造、變造文書或登載不實
事項或使登載不實事項之規定處斷。

刑法第342條
為他人處理事務，意圖為自己或第三人不法之利益，或損害本人
之利益，而為違背其任務之行為，致生損害於本人之財產或其他
利益者，處5年以下有期徒刑、拘役或科或併科50萬元以下罰金
。
前項之未遂犯罰之。

附表：
編號 偽造之文件名稱 卷證出處  1 大甲廟口郵局號碼55號存證信函 108他10650號卷第29頁  2 塗銷信託登記聲明書 108他10650號卷第27頁  3 105年10月28日09：53普登字第056970號土地登記申請書 108他10650號卷第19至23頁  4 土地所有權買賣移轉契約書 108他10650號卷第49頁  5 建築改良物所有權買賣移轉契約書 108他10650號卷第53頁  6 106年01月06日10：11普登字第001130號土地登記申請書 108他10650號卷第45至47頁